臺灣高雄地方法院刑事判決　　　　　　　96年度訴字第3722號
公　訴　人　臺灣高雄地方法院檢察署檢察官
被　　　告　丙○○
指定辯護人　公設辯護人戊○○
上列被告因殺人未遂案件，經檢察官提起公訴（96年度偵字第21
199號），本院判決如下：
主  文
本件公訴不受理。
    理  由
一、公訴意旨係以：被告丙○○於民國96年7 月29日中午12時30
    分許，本與其父乙○○、母丁○○3 人同在其位於高雄縣美
    濃鎮○○路56之7 號住處飲酒，嗣丙○○於酒後與乙○○發
    生口角，竟基於殺直系血親尊親屬之犯意，至廚房持菜刀1
    把至住處門外砍向乙○○之身體要害後枕部、後頸部等部位
    ，致其受有後枕部撕裂傷11公分、後頸部撕裂傷13公分、左
    後肩撕裂傷8 公分等傷害，而認涉犯刑法第272 條第2 項、
    第1 項之殺害直系血親尊親屬未遂罪嫌。
二、公訴意旨認被告丙○○犯殺害直系血親尊親屬罪，係以「被
    告坦承有拿刀砍被害人，被害人的傷勢都在後肩、頸部位，
    又頸部是重要器官，若砍傷及大動脈可能危及人之生命，顯
    然有致人於死的故意」為其論據，且以被害人乙○○、證人
    丁○○於警詢時之證述、行政院衛生署旗山醫院（下稱旗山
    醫院）及財團法人義大醫院（下稱義大醫院）之診斷證明書
    各1 紙、現場照片5 張等證據資料相佐。訊據被告丙○○固
    坦承持菜刀砍傷其父乙○○，惟堅決否認殺害直系血親尊親
    屬，辯稱：其並無殺死乙○○之故意等語。
三、按刑法上殺人罪與傷害罪之區別，乃以加害人有無殺意為斷
    ，是法院應審酌加害人之行為動機、手段、行為人對其行為
    客觀上足以造成死亡之結果，其主觀上確信之程度如何，是
    否預見其發生而不違反其本意，及其他情況證據等綜合判斷
    ，加害人使用之兇器及被害人所受之傷害程度，固不能據為
    認定有無殺意之唯一標準，但加害人使用之兇器、下手情形
    如何，及被害人所受之傷勢，於審究犯意方面，仍不失為重
    要參考資料；行為人於行為當時，主觀上是否有殺人之故意
    ，除應斟酌其使用之兇器種類、攻擊之部位、行為時之態度
    、表示外，尚應深入觀察行為人與被害人之關係、衝突之起
    因、行為當時所受之刺激、下手力量之輕重，被害人受傷之
    情形及行為人事後之態度等各項因素綜合予以研析（最高法
    院20年非字第104 號、44年台上字第373 號、78年台上字第
    5216號判例參照）。
四、經查：
  (一)被害人乙○○於96年7 月29日中午12時30分許受傷後，係先
    被送往旗山醫院急救縫合，再於同日下午3 時11分許轉診至
    義大醫院急診，並於翌日下午3 時10分出院，此有旗山醫院
    之診斷證明書、義大醫院檢附之病歷資料、急診護理記錄單
    及診斷證明書各1 份在卷足參（見偵卷第23至50頁）。而被
    害人於案發當時雖受有上開「後枕部撕裂傷11公分」、「後
    頸部撕裂傷13公分」、「左後肩撕裂傷8 公分」等傷害，然
    並未發生血胸、氣胸，頸椎骨亦無明顯脫位或骨折，且無傷
    及大動脈及骨頭之情況，此則有旗山醫院96年10月22日旗醫
    病字第0950000956號函及病歷摘錄報告及義大醫院96年10月
    24日義醫字第09601422號函各1 份在卷足徵（見本院卷第29
    至31頁），得見被害人的傷勢雖係在後肩、頸部位，但並未
    傷及大動脈血管及骨頭。而被告丙○○正屬青壯之年，若其
    有意致被害人於死，持菜刀由上往下砍殺被害人，則被害人
    所受傷勢實絕非僅此而已，且被害人亦絕無可能經縫合傷口
    後，隔日即能出院返家，故可知本案被告出刀時並未極用力
    ，且受傷之部位及實際造成之傷害均無致命之可能性。
  (二)又證人即被害人乙○○於本院審理時具結證稱：「我們兩人
    跟我太太本來在客廳吃飯，吃完飯後有喝酒，被告剛好要外
    出，我跟他講說要至少穿件衣服，結果兩人就吵起來，被告
    就突然跑去廚房，拿了壹把菜刀，又跑回客廳，他去廚房拿
    刀之前我在客廳，雖然有大聲罵他，但當時被告還沒有拿刀
    子，被告拿菜刀出來的時候，我跟我太太還坐在客廳，他拿
    菜刀回來客廳之後，我當時不知道他手上有拿菜刀，我還是
    持續在罵他，我當時還是坐在客廳，被告就站在我旁邊，我
    繼續罵他，結果被告就砍我。當時感覺被告是站在我旁邊，
    我是坐著的，被告應該是從廚房出來之後過一陣子才砍我的
    ，我感覺到我被砍第一刀之後，我就站起來，結果沒想到又
    中了第二刀，第二刀應該是我站起來的時候去自己劃到的，
    第二刀我站起來時，刀子是在我頭上方，第二刀應該是被告
    劃了第一刀之後，來不及把刀伸遠，結果又劃到第二刀的。
    第一刀是應該是在肩膀部位，之後我站起來後撞到頸部那一
    刀，最後才是肩胛骨那一刀，為何會中三刀我也不清楚。當
    時，我太太也在現場，她有拉被告，我當時已經流血受傷了
    ，我並沒有還手打被告，也沒有大力推被告，被告停手應該
    不是我制止他的關係。」等語，核與證人丁○○具結證稱：
    「我們3 人在客廳吃飯喝酒，後來我們說要出去，因為當時
    被告打赤膊就要出去，我先生叫他穿件衣服，結果就吵起來
    了，後來被告就跑到廚房去了，那時我人在客廳，被告從廚
    房出來以後，因為我不是面向被告，不知道他有拿刀子，我
    發現我先生流血之後，才發現被告有拿菜刀，第一刀如何揮
    刀的我真的不知道，我發現我先生流血之後，被告並沒有在
    繼續砍了，當時他們兩人並沒有打架，我並沒有跟被告搶菜
    刀，也沒有注意到是否有人把菜刀搶下來，我也沒有看到我
    先生有無跟被告搶菜刀，我發現我先生流血之後，並沒有注
    意被告有無繼續拿著菜刀，當時因為我先生已經流血了，就
    趕快拿毛巾壓著我先生的傷口，那時被告也在旁邊幫忙，周
    銘祥（即被告之弟）那時也有過來幫忙，應該沒有人把被告
    拉住。」等語相符，足以憑信。準此，足認被告手持菜刀砍
    擊乙○○之際，乙○○係徒手且未與被告爭奪行凶所用之菜
    刀，故設若被告確有意致被害人於死，實有機會，然被告並
    未為之，於行凶後即自動停手，甚至在旁幫忙將被害人止血
    急救，是被告當無致被害人於死之故意可言。
  (三)再以，被告並無任何前科紀錄，此有臺灣高等法院被告前案
    紀錄表在卷可佐，其應非生性凶殘之人；又本案係因家庭成
    員用餐飲酒之際，突因意見不合所起之爭執，彼此間實無深
    仇大恨，衡情被告應無致被害人於死之必要，故被告應乏殺
    人之動機。
  (四)綜上，被告於案發當時雖砍傷被害人，但應無致被害人於死
    之故意，且難遽認被告原本即有殺人之動機存在，又綜合前
    述被害人傷勢輕重程度、被告下手情形、砍擊之力道、行為
    時之態度、傷痕之多寡、攻擊後之後續動作等，可認被告之
    前開行為與意在取人性命之殺人行為顯屬有間，依據前開判
    例意旨，尚不能認定被告有何殺人之直接或間接故意，本於
    罪疑唯輕原則，至多僅能認定被告知悉所持菜刀鋒利，對他
    人人身安全有高度之危險性，仍於上開衝突間持之砍擊被害
    人，致其受有前開之傷勢，而有傷害之故意。從而，僅能認
    定被告對於被害人所為犯行，應負刑法之傷害罪責。又被告
    與被害人間具直系血親關係，係家庭暴力防治法第3 條第3
    款所定之家庭成員，所犯亦屬家庭暴力防治法第2 條第2 項
    之家庭暴力罪，惟因家庭暴力防治法之上開條文並無罰責之
    規定，因此，應僅依刑法第280 條傷害直系血親尊親屬罪論
    處。
五、按告訴乃論之罪，未經告訴者，應諭知不受理之判決，並得
    不經言詞辯論為之，刑事訴訟法第303 條第3 款、第307 條
    定有明文。又按對於直系血親尊親屬，犯第277 條之罪者，
    加重其刑至2 分之1 ，刑法第280 條定有明文，然既係加重
    其刑，而所犯者如係第277 條第1 項之罪，須告訴乃論，又
    係以罪而不以刑為準，則對於直系血親尊親屬犯刑法第277
    條第1 項之罪，自亦在告訴乃論之列 (最高法院19年上字第
    1962號判例、80年度臺上字第3149號判決意旨參照)。
六、按刑事判決得就起訴之犯罪事實變更檢察官起訴所引應適用
    之法條者，以科刑或免刑判決為限，檢察官如以殺人未遂起
    訴，經原審審理結果，認為被告所犯實為傷害罪，未經合法
    告訴，則於判決理由欄敘明其理由，逕依刑事訴訟法第303
    條第3 款諭知不受理判決即可，無適用同法第300 條之餘地
    ，最高法院47年度台上字第41號判例、41年度台上字第567
    號、71年度台上字第6600號判決意旨均可參照，本件公訴人
    起訴被告殺害直系血親尊親屬未遂部分，雖經本院認應屬傷
    害直系血親尊親屬罪，然因未據告訴，本院應為公訴不受理
    諭知，故亦無變更法條之適用，併此敘明。
據上論斷，依刑事訴訟法第303 條第3 款，判決如主文。
本案經檢察官甲○○到庭執行職務。
中　　華　　民　　國　　96　　年　　12　　月　　6 　　日
                  刑事第十二庭  審判長法  官  洪碩垣
                                      法  官  施介元
                                      法　官  葉文博
以上正本證明與原本無異。
如不服本判決應於收受本判決後10日內向本院提出上訴書狀，並
應敘述具體理由，如未敘述上訴理由者，應於上訴期間屆滿後20
日內補提理由書狀於本院（均須按他造當事人之人數附繕本）「
切勿逕送上級法院」。
中　　華　　民　　國　　96　　年　　12　　月　　6　　日
                                      書記官  李柏親
